【裁判字號】    98,上,84
【裁判日期】    980624
【裁判案由】    塗銷抵押權登記
【裁判全文】
臺灣高等法院高雄分院民事判決            98年度上字第84號
上  訴  人  全興飼料股份有限公司
法定代理人  甲○○
訴訟代理人  丙○○
被 上訴 人  乙○○
訴訟代理人  吳澄潔律師
上列當事人間因塗銷抵押權登記事件，對於民國98年2 月12日臺
灣屏東地方法院97年度訴字第419 號第一審判決提起上訴，本院
於98年6 月10日辯論終結，茲判決如下：
    主  文
上訴駁回。
第二審訴訟費用由上訴人負擔。
    事 實 及 理 由
一、被上訴人主張：伊於民國87年間，因預向誼昱實業有限公司
    （下稱誼昱公司）購買飼料，為擔保購買飼料款項之履行，
    乃提供伊所有坐落於屏東縣里港鄉○○段第476 地號土地（
    下稱系爭土地），設定擔保債權為新台幣（下同）300 萬元
    ，存續期間自87年12月21日起至97年12月21日止之抵押權（
    下稱系爭抵押權）。因伊迄未向誼昱公司購買任何飼料產品
    ，是系爭抵押權所擔保之債權並未發生，從屬之抵押權應為
    消滅。詎誼昱公司竟於88年5 月10日將系爭抵押權讓與河晟
    實業有限公司（下稱河晟公司），而河晟公司又於89年6 月
    20日將系爭抵押權讓與上訴人。且河晟公司發函通知伊表示
    其已將借款債權讓與上訴人云云，惟被上訴人未與誼昱公司
    、河晟公司或上訴人有借款債權，是上訴人無權受讓借款債
    權及系爭抵押權，爰本於民法第767 條之規定，求為命上訴
    人應將系爭抵押權登記予以塗銷之判決。
二、上訴人則以：被上訴人係為擔保其子即訴外人丁○○向誼昱
    公司購買飼料款項之履行，而設定系爭抵押權，因此系爭抵
    押權係擔保誼昱公司對丁○○之債權。嗣因誼昱公司經營不
    善，丁○○轉向河晟公司購買飼料，並徵得被上訴人之同意
    ，於88年5 月10日將抵押權讓與河晟公司，以繼續擔保貨款
    之履行，其後河晟公司亦經營不善，丁○○復轉向伊購買飼
    料，並徵得被上訴人之同意，於89年6 月20日將抵押權再次
    轉讓予伊。又丁○○向伊購買飼料，自92年1 月起至93年11
    月止共積欠269 萬5100元未付，是伊對丁○○確有債權存在
    ，系爭抵押權係擔保該債權，被上訴人請求塗銷系爭土地之
    抵押權登記，尚屬無據等語，資為抗辯。
三、原審判決被上訴人全部勝訴，上訴人不服提起上訴，其上訴
    聲明：(一)原判決廢棄。(二)被上訴人在第一審之訴駁回。被上
    訴人則答辯聲明：上訴駁回。
四、兩造不爭執及爭執事項
甲、不爭執事項：
  (一)系爭土地為被上訴人所有，於87年間，由被上訴人提供予誼
    昱公司設定抵押權，以擔保購買該公司飼料款項之履行，擔
    保債權為300 萬元，存續期間自87年12月21日起至97年12月
    21日止。
  (二)誼昱公司於88年5 月10日，將上開抵押權讓與河晟公司，而
    河晟公司又於89年6 月20日，將上開抵押權讓與上訴人。
  (三)上開抵押權設定契約書上，債務人為乙○○，並無債務人為
    丁○○之記載，且此抵押權登記並無記載為最高限額抵押權
    。
  (四)上開抵押權設定時，被上訴人並無積欠誼昱公司債務，且被
    上訴人迄今均未積欠誼昱公司、河晟公司及上訴人任何債務
    。
乙、爭執之事項：
  (一)系爭抵押權係擔保被上訴人或其子丁○○之貨款債務？
  (二)系爭抵押權所擔保之債權是否存在？被上訴人得否請求塗銷
    系爭抵押權？
  (三)誼昱公司將系爭抵押權讓與河晟公司，河晟公司再讓與上訴
    人，抵押權讓與之效力為何？被上訴人得否請求塗銷系爭抵
    押權？
五、系爭抵押權係擔保被上訴人或其子丁○○之貨款債務？
  (一)按抵押權為不動產物權，非經登記，不生效力，抵押權人僅
    能依設定登記之內容行使權利，是抵押債務人究為何人，應
    以設定登記之內容為準（最高法院72年台上字第2432號判例
    、最高法院70年度第18次民事庭會議決議參照）。
  (二)被上訴人主張系爭抵押權之設定，係為擔保被上訴人向誼昱
    公司購買飼料款之債權，為上訴人所否認，並以前詞置辯。
    經查，系爭抵押權土地登記申請書、抵押權設定契約書及土
    地登記簿所記載之債務人為被上訴人，而非丁○○，此有土
    地登記謄本在卷可稽（本院卷第59至62、29頁），是系爭抵
    押權係登記為被上訴人本人債務之擔保，而不及其他，自應
    擔保被上訴人個人債務甚明。且證人丁○○證稱：「當初設
    定是為了用我父親的名字去買賣，後來嫌麻煩才用我的名字
    ，因為我沒有土地可以設定，我向誼昱買飼料，他們說要設
    定，當初我父親有同意，但是他們設定過程我不清楚。飼料
    單都是我簽收，飼料錢用我的戶頭開票」等語（原審卷第14
    4 、145 頁），益見系爭抵押權係為擔保被上訴人購買飼料
    之債務。嗣丁○○雖以其自己名義交易，且收貨付款均由丁
    ○○為之，則飼料之買受人為丁○○，是負有給付貨款債務
    者為丁○○，並非被上訴人，自非系爭抵押權擔保範圍。至
    證人丁○○雖證述被上訴人有同意為其擔保債務之情，惟此
    同意涉及抵押權內容之變動，自須辦理登記始生效力，而系
    爭抵押權設定登記之債務人既為被上訴人，並未變更登記為
    丁○○，難認已生物權變更之效力，進而推認系爭抵押權係
    擔保丁○○之債務。
  (三)又證人即先後擔任誼昱公司、河晟公司及上訴人業務代表之
    丙○○雖證稱：「有與丁○○業務往來，都是我承辦的，從
    土地設定那一年即民國87年開始設定抵押權是我承辦的，當
    初是丁○○要購買飼料，我們要求要土地的抵押擔保，丁○
    ○本來沒有不動產，所以由其父親即被上訴人提供土地設定
    ，他當面交給我，當初沒有提擔保債務的範圍，設定最高限
    額300 萬元是我請人家鑑價後被上訴人與其子均同意此金額
    。當初我承辦認為父親擔保兒子是天經地義，所以沒有將被
    上訴人與其子並列。」等語（原審卷第124 頁），惟所證系
    爭抵押權是擔保丁○○之貨款債務一節，顯與系爭抵押權之
    設定登記之內容不符，自難以其證述內容為有利於上訴人之
    認定。
  (四)再按解釋契約，固須探求當事人立約時之真意，不能拘泥於
    契約之文字，但契約文字業已表示當事人真意，無須別事探
    求者，即不得反捨契約文字而更為曲解（最高法院17年上字
    第1118號判例參照）。是以契約之文意有疑義，如辭句模糊
    ，或模稜兩可時，固應探求當事人之真意，不得拘泥於所用
    之辭句，但解釋之際，並非必須捨辭句而他求，如契約文字
    業已表示當事人真意，無須別事探求者，即不能反捨契約文
    字更為解釋。上訴人雖抗辯系爭抵押權設定時，並無債務人
    為丁○○之記載，且未載明為最高限額抵押權，然依前開證
    人之供述可知，其真意係在擔保丁○○之飼料貨款債務云云
    。惟系爭抵押權土地登記申請書、抵押權設定契約書及土地
    登記簿記載債務人為被上訴人，業如前述，已明確表示其意
    思，自不得捨其文字記載而更為不同之解釋。是上訴人之抗
    辯尚難採取。
  (五)據上，被上訴人主張系爭抵押權係擔保被上訴人之貨款債務
    ，自屬有據。至上訴人抗辯係擔保丁○○購買飼料款項之履
    行，洵無可採。又系爭抵押權既非擔保丁○○之債務，則系
    爭抵押權是否為最高限額抵押權、丁○○有無積欠上訴人貨
    款之爭點即無審究之必要。
六、系爭抵押權所擔保之債權是否存在？被上訴人得否請求塗銷
    系爭抵押權？
  (一)按抵押權不得由債權分離而為讓與，或為其他債權之擔保，
    民法第870 條定有明文。又抵押權從屬於債權而存在，若債
    權不存在或確定不發生，則抵押權自不能單獨而存在，故抵
    押權之成立，以債權已存在為前提，債權若不存在，抵押權
    亦不成立（最高法院83年度台上字第2041號判決可參）。
  (二)本件被上訴人設定系爭抵押權係擔保被上訴人購買飼料款項
    之履行，擔保權利總金額為300 萬元，權利存續期間自87年
    12月21日起至97年12月21日，清償日期為97年12月21日，有
    抵押權設定契約書可稽（本院卷第61頁）。又系爭抵押權設
    定時，被上訴人並無積欠誼昱公司債務，且被上訴人迄今均
    未積欠誼昱公司、河晟公司及上訴人任何債務一節，為兩造
    所不爭執（本院卷第49頁背面），則上訴人自無任何債權可
    向被上訴人行使。準此，系爭抵押權存續期間既已屆滿，被
    上訴人與誼昱公司、河晟公司及上訴人於該抵押權擔保範圍
    之貨款債權，將來應確定不可能發生，即系爭抵押權並無擔
    保任何債務，其從屬之擔保抵押權自不能單獨而存在，從而
    ，被上訴人請求塗銷系爭抵押權，核屬有據，應予准許。
  (三)系爭抵押權並無擔保之債權存在，應予塗銷，業如上述，則
    關於誼昱公司將系爭抵押權讓與河晟公司，河晟公司再讓與
    上訴人，抵押權讓與之效力為何等爭點，自無審酌之餘地。
七、綜上所述，被上訴人本於民法第767 條之規定，請求上訴人
    塗銷系爭抵押權，為有理由，應予准許。原判決為上訴人敗
    訴之判決，經核於法並無不合。上訴論旨求予廢棄改判，為
    無理由，應予駁回。本件事證明確，兩造其餘之攻擊防禦方
    法及舉證，核與判決結果不生影響，爰無贅述之必要，附此
    敘明。
據上論結，本件上訴為無理由，依民事訴訟法第449 條第1 項、
第78條，判決如主文。
中    華    民    國    98    年    6     月    24    日
                            民事第五庭
                                審判長法官  蔡明宛
                                法      官  曾錦昌
                                法      官  魏式璧
以上正本證明與原本無異。
如對本判決上訴，須於判決送達後20日內向本院提出上訴狀，其
未表明上訴理由者，應於上訴後20日內向本院提出上訴理由書（
均須按他造當事人之人數附繕本）。上訴時應提出委任律師或具
有律師資格之人之委任狀，並依附註條文規定辦理。
中    華    民    國    98    年    6     月    24    日
                                書  記  官  林明威
附註：
民事訴訟法第466條之1：
對於第二審判決上訴，上訴人應委任律師為訴訟代理人，但上訴
人或其法定代理人具有律師資格者，不在此限。
上訴人之配偶、三親等內之血親、二親等內之姻親，或上訴人為
  人、中央或地方機關時，其所屬專任人員具有律師資格並經法
院認為適當者，亦得為第三審訴訟代理人。第１項但書及第２項
情形，應於提起上訴或委任時釋明之。


司法院資訊處製作；財團法人民間司法改革基金會備份。
